--- 
title: "A Minimal Book Example"
author: "Angel Mozo, Paula Gomez, Camilo Gonzalez"
date: "`r Sys.Date()`"
site: bookdown::bookdown_site
output: bookdown::gitbook
documentclass: book
bibliography: [book.bib, packages.bib]
biblio-style: apalike
link-citations: yes
github-repo: rstudio/bookdown-demo
description: "This is a minimal example of using the bookdown package to write a book. The output format for this example is bookdown::gitbook."
---

```{r setup, include=FALSE}
knitr::opts_chunk$set(echo = TRUE)
library(ggplot2)
library(readr)
```

## **Contexto del conjunto de datos de enfermedad de cálculos biliares (Gallstone)**
Este conjunto de datos corresponde a un estudio clínico llevada a cabo entre junio de 2022 y junio de 2023, con la finalidad de detectar factores asociados a la presencia de colelitiasis (enfermedad de cálculos biliares) en pacientes que asistieron al centro médico. La recolección de datos variables clínicas, demográficas, fisiológicas y bioquímicas, con el objetivo de desarrollar modelos capaces de predecir la presencia de esta patología. 

El conjunto incluye 319 observaciones y 38 variables, que abarcan información como la edad, el género, el índice de masa corporal (IMC), mediciones de bioimpedancia, resultados de laboratorio (colesterol, glucosa, triglicéridos, etc.), y niveles de vitamina D, entre otros aspectos. Además se incorpora una variable binaria que señala si el paciente fue o no diagnosticado con cálculos biliares.

A continuación resaltamos las variables con mayor relevancia: 

* **age**: Edad del paciente (en años).
* **sex**: Sexo del paciente (masculino/femenino).
* **height, weight**: Altura (cm) y peso (kg).
* **BMI**: Índice de masa corporal.
* **fat_mass, muscle_mass**: Masa grasa y masa muscular.
* **visceral_fat_area**: Área de grasa visceral.
* **total_body_water**: Porcentaje de agua corporal.
* **protein**: Porcentaje de proteína corporal.
* **glucose**: Nivel de glucosa.
* **cholesterol_total, HDL, LDL, triglycerides**: Perfil lipídico.
* **AST, ALT, ALP**: Enzimas hepáticas.
* **vitamin_D**: Nivel de vitamina D.
* **creatinine, eGFR**: Función renal.
* **CRP**: Proteína C-reactiva.
* **comorbidity**: Presencia de enfermedades adicionales.
* **diagnosis**: Variable objetivo (presencia de cálculos biliares: 1 = sí, 0 = no).



El objetivo principal es analizar qué variables están vinculadas con la presencia de cálculos biliares (diagnosis), con el fin de elaborar modelos predictivos que apoyen el diagnóstico clínico precoz. Este análisis exploratorio de datos permitirá entender la distribución de las variables,  la identificación de posibles patrones y con ello la relación entre la condición de los pacientes y el diagnóstico de colelitiasis.

Iniciemos realizando un análisis exploratorio de datos.

## **Extracción, transformación y carga (ETL)**

*Cargue del conjunto de datos:

```{r correlacion, warning=FALSE, message=FALSE}
url <- "https://raw.githubusercontent.com/apaulag24/Metodos/refs/heads/main/Gallstone.csv"

datos <- read.csv(url, sep = ",", stringsAsFactors = TRUE)

head(datos,n=5)
dim(datos)
colnames(datos) #galstone status no es una variable
str(datos)

```
Notamos que los datos fueron cargados correctamente.

* Considerando que hay variables que se derivan de otras primarias, para facilitar el análisis exploratorio y evitar redundancias o ruido en el modelo, se eliminarán las variables que presenten correlación numérica positiva mayor de 0.85.*

## Including Plots

You can also embed plots, for example:

## Análisis de correlación de variables numéricas

```{r correlacion, warning=FALSE, message=FALSE}
library(psych)
library(corrplot)

# Variables numéricas
datos_num <- datos[sapply(datos, is.numeric)]
datos_num <- na.omit(datos_num)

# Subconjunto con nombres corregidos según tu dataset
subconjunto <- datos_num[, c("Body.Mass.Index..BMI.",
                             "Total.Body.Fat.Ratio..TBFR.....",
                             "Weight",
                             "Muscle.Mass..MM.",
                             "Total.Body.Water..TBW.",
                             "Body.Protein.Content..Protein.....")]

# Visualización con pairs.panels
pairs.panels(subconjunto,
             method = "pearson",
             hist.col = "#00BFC4",
             density = TRUE,
             ellipses = TRUE)

# Mostrar correlaciones fuertes
cor_matrix <- cor(datos_num)
high_cor <- which(abs(cor_matrix) > 0.85 & abs(cor_matrix) < 1, arr.ind = TRUE)

cat("Pares de variables con correlación alta (r > 0.85):\n\n")
for (i in seq_len(nrow(high_cor))) {
  var1 <- rownames(cor_matrix)[high_cor[i, 1]]
  var2 <- colnames(cor_matrix)[high_cor[i, 2]]
  r <- round(cor_matrix[var1, var2], 2)
  cat(paste0("- ", var1, " vs ", var2, ": r = ", r, "\n"))
}



```

## Análisis de correlación e identificación de variables redundantes

A continuación se muestran los pares de variables que presentan una **correlación fuerte** (r > 0.85), lo que sugiere posible redundancia en la información:

| Variables comparadas                           | r     | Interpretación                                      |
|------------------------------------------------|-------|-----------------------------------------------------|
| **Muscle Mass vs Total Body Water**            | 0.93  | Correlación **muy fuerte**, casi duplicadas         |
| **Weight vs Muscle Mass**                      | 0.77  | Fuerte: más peso → más masa muscular                |
| **Weight vs Total Body Water**                 | 0.77  | Fuerte: más peso → más agua corporal                |
| **BMI vs Fat Ratio**                           | 0.79  | Fuerte: más BMI → más grasa corporal                |
| **BMI vs Weight**                              | 0.75  | Fuerte: no sorprende, BMI depende directamente del peso |

### 🧹 Recomendación para evitar redundancia

Con base en estas correlaciones, se recomienda eliminar variables redundantes para simplificar el modelo y evitar colinealidad:

1. **Entre `Muscle Mass` y `Total Body Water` (r = 0.93):**  
   Estas dos variables están muy correlacionadas. Puedes conservar **una** según tu interés:
   -                        Si el enfoque está en composición muscular: `Muscle.Mass..MM.`
   - Si el enfoque está en hidratación corporal: `Total.Body.Water..TBW.`

2. **Entre `BMI`, `Weight`, y `Fat Ratio`:**  
   - Puedes conservar solo `Body.Mass.Index..BMI.`, que ya combina peso y altura.
   -                         `Total.Body.Fat.Ratio..TBFR.....` también se correlaciona con BMI y puede eliminarse si no es indispensable.

### Eliminación propuesta en R

```{r eliminar_variables}
# Eliminación de variables redundantes

library(tidyverse)


datos %>% 
  select(-Muscle.Mass..MM., -Total.Body.Fat.Ratio..TBFR.....) -> df
```

<!--chapter:end:index.Rmd-->

# Introduction {#intro}

You can label chapter and section titles using `{#label}` after them, e.g., we can reference Chapter \@ref(intro). If you do not manually label them, there will be automatic labels anyway, e.g., Chapter \@ref(methods).

Figures and tables with captions will be placed in `figure` and `table` environments, respectively.

```{r nice-fig, fig.cap='Here is a nice figure!', out.width='80%', fig.asp=.75, fig.align='center'}
par(mar = c(4, 4, .1, .1))
plot(pressure, type = 'b', pch = 19)
```

Reference a figure by its code chunk label with the `fig:` prefix, e.g., see Figure \@ref(fig:nice-fig). Similarly, you can reference tables generated from `knitr::kable()`, e.g., see Table \@ref(tab:nice-tab).

```{r nice-tab, tidy=FALSE}
knitr::kable(
  head(iris, 20), caption = 'Here is a nice table!',
  booktabs = TRUE
)
```

You can write citations, too. For example, we are using the **bookdown** package [@R-bookdown] in this sample book, which was built on top of R Markdown and **knitr** [@xie2015].

<!--chapter:end:01-intro.Rmd-->

# Literature

Here is a review of existing methods.

<!--chapter:end:02-literature.Rmd-->

# Methods

We describe our methods in this chapter.

Math can be added in body using usual syntax like this 

## math example

$p$ is unknown but expected to be around 1/3. Standard error will be approximated

$$
SE = \sqrt{\frac{p(1-p)}{n}} \approx \sqrt{\frac{1/3 (1 - 1/3)} {300}} = 0.027
$$

You can also use math in footnotes like this^[where we mention $p = \frac{a}{b}$].

We will approximate standard error to 0.027[^longnote]

[^longnote]: $p$ is unknown but expected to be around 1/3. Standard error will be approximated

    $$
    SE = \sqrt{\frac{p(1-p)}{n}} \approx \sqrt{\frac{1/3 (1 - 1/3)} {300}} = 0.027
    $$

<!--chapter:end:03-method.Rmd-->

# Applications

Some _significant_ applications are demonstrated in this chapter.

## Example one

## Example two

<!--chapter:end:04-application.Rmd-->

# Final Words

We have finished a nice book.

<!--chapter:end:05-summary.Rmd-->

`r if (knitr:::is_html_output()) '
# References {-}
'`

<!--chapter:end:06-references.Rmd-->

